【裁判字號】    90,訴,1222
【裁判日期】    900724
【裁判案由】    重利
【裁判全文】
臺灣高雄地方法院刑事判決                          九十年度訴字第一二二二號
    公  訴  人  臺灣高雄地方法院檢察署檢察官
    被      告  甲○○
    選任辯護人  吳玉豐
                趙建華
右列被告因重利案件，經檢察官提起公訴（八十九年度偵字第一九五二八號），本院
判決如左：
    主  文
甲○○以乘他人急迫貸以金錢，而取得與原本顯不相當之重利為常業，處有期徒刑捌
月。
信封肆仟貳佰拾張、廣告單壹萬肆仟捌佰伍拾張、帳簿壹本、客戶電聯絡簿壹本、
行動電話貳支（號碼為0000000000號、0000000000號）均沒收
。
    事  實
一、甲○○曾於民國八十五年十二月二十四日，因重利案件經臺灣高等法院臺南分院
    判處有期徒刑一年二月，緩刑四年確定。惟其竟不知悔改，仍基於常業重利之犯
    意，自八十九年五月間起，在自由時報刊到登借貸放款之廣告招攬客戶，以（○
    七）0000000號、（０七）0000000號電話作為聯絡工具，甲○○
    並將前開（○七）0000000號、（０七）三號之市內電話號碼轉接至其所
    有之0000000000、0000000000號行動電話之號碼上，供因
    急迫而需用金錢之不特定人以上開電話與其接洽並約定借款事宜及交款時、地，
    而在其位於高市○○區○○里○○路二九二號十二樓之一經營地下錢莊業務，放
    款予因急需款週轉而前來借款之不特定人，從中取得與原本顯不相當之利息。其
    間，於八十九年七月底至同年八月初，乙○○○因公司財務發生困難，急需款項
    週轉，而打電話向甲○○借款二次，分別借款新臺幣（下同）五十萬元及二十五
    萬元，甲○○告以每借款一萬元，以十天為一期，每期須繳付利息一千二百元，
    乙○○○則分別簽發票面金額三十萬元、三十萬元之支票各一張（清償五十萬元
    部分）及合計三十三萬元之支票二張（清償二十五萬元部分）為擔保，並提供土
    地所有權狀、建物所有權狀、車牌號碼Ｄ八－七九七二號自用小客車一輛、本票
    二張（票號票號四七七七七八號、票面金額六十八萬元之本票一張；票號四七七
    七七九號、票面金額四十萬元之本票一張）及車輛讓渡書一份作為擔保品。乙○○○曾先後於八十九年八月三日、八月九日、八月十七日及八月二十日，支付五
    萬元、十一萬元、三萬元及七萬元之利息予甲○○。另丙○○因經商須軋支票，
    需款孔急，以貸一萬元，須按每十天為一期，每期須繳付利息一千二百元之方式
    ，向甲○○借款三次（公訴人誤載為四次），每次借款五萬元，前二次均已償還
    ，最後一次並簽發付款人高雄市第二信用合作社、票面金額五萬六千元（公訴人
    誤載為五萬元）之支票一張予甲○○，以為擔保。另凌森男因需款孔急，於八十
    九年八月十八日，向甲○○借款二十萬元，雙方約定每十五天為一期，每期須繳
    付利息八千元，由甲○○先扣除利息八千元後，實際付予凌森男十九萬二千元，
    凌森男則簽發付款人為中央信託局、票面金額十萬元之支票二張予甲○○，以為
    擔保（凌森男已於八十九年九月一日清償完畢），甲○○均藉此等貸款之機會，
    收取與原本顯不相當之重利（分別為月息三十六分、三十六分及八分），藉此項
    收入為其主要經濟來源，恃以為生，而以之為常業。嗣於八十九年八月二十九日
    下午五時二十分許，在高雄市○○區○○路二九二號十二樓之一為警當場查獲，
並扣得其所有供犯罪所用或預備供犯罪所用之信封四千二百三十張、廣告單一萬
    四千八百五十張、帳簿一本、客戶電聯絡簿一本、行動電話二支（號碼為000
    0000000號、0000000000號）。
二、案經高雄市政府警察局左營分局報請臺灣高雄地方法院檢察署檢察官偵查起訴。
      理  由
一、訊據被告甲○○，固坦承自八十九年五月間起，經營放款業務，並確有借出款項
    予乙○○○、丙○○、凌森男，並收取利息，惟矢口否認有何重利之犯行，辯稱
    ：伊並未乘乙○○○等人急需用錢之際貸予款項，且並未收取重利云云。
二、惟查：
  (一)被告自八十九年五月起，在自由時報刊登款借貸廣告，以（○七）000000
    0號、（０七）0000000號電話作為聯絡工具，並將前開（○七）000
    0000號、（０七）三號之市內電話號碼轉接至其所有之000000000
    0、0000000000號行動電話號碼上，供需用現款之不特定多數人聯絡
    等情，業據被告於警訊、偵訊及本院審理中自白甚詳，核與證人陳蔣瑩、丙○○
    、凌森男分別於警訊及本院審理時證述需貸款項，而自上述報紙分類廣告中尋找
    借款管道之情節相符。
  (二)證人乙○○○等人倘非需款孔急且告貸無門，自可向合法金融業者，循正常管道
    借貸，無需透過報載分類廣告找尋，且負擔如此高額之利息，足認其等向被告借
    貸之際，均如其等所述，係處於急迫狀態下，為情勢所逼，方忍受高額利息而向
    被告等借貸金錢，應非子虛。
  (三)又按公眾週知之事，毋庸舉證，刑事訴訟法第一百五十七條定有明文。查民間利
    息通常為月息二、三分（即百分之二、三），為一般有民間資金往來經驗者所熟
    知，佐以最高法院八十二年度臺上字第五七八一號判決亦表示：「告訴人○○○
    因簽發支票，屆期無現款存入付款銀行，使各該支票兌現，有被退票，拒絕往來
    之危險，因而急需現款存入付款銀行，不得謂非急迫，又上訴人等預定苛刻之高
    利貸款條件，再於報端以電話專線刊登廣告，招攬因急迫而需舉債濟急之人向彼
    等告貸，藉以索取與原本顯不相當之每萬元每日六十元或八十元之重利，顯係恃
    重利維生」等語之意旨，被告收取之借款利息既已高達月息約八分至三十六分不
    等，超出一般民間借款利息如此鉅多，所取得之利息，與其貸放之原本自屬顯不
    相當。
  (四)再者，刑法上普通重利罪與常業重利罪之分野，在於行為人有無藉反覆從事重利
    犯行謀取生活資料之意思，如有此意思並有將其表現在外之事實，即屬常業犯之
    範疇。申言之，刑法第三百五十四條普通重利罪係以乘不特定人急迫、輕率或無
    經驗貸以金錢或其他物品，而取得與原本顯不相當之重利為條件，惟若明知社會
    尚有因急迫而舉債濟急，遽對此不特定人預設苛刻條件，一俟他人告貸，即藉以
    博取重利為生活之資，以此為生活之事業者，即應成立同法第三百四十五條之常
    業重利罪，至行為人有無兼營其他職業、有無其他收入，其表現在外之謀生行為
    究為一次或多次，對於常業犯之成立均無影響（最高法院七十七年度臺上字第九
    六七號、八十二年度臺上字第三二八三號、八十三年度臺上字第一七八九號判決
    意旨參照）。本件被告既有前述重利罪之前科，在緩刑期間，仍故技重施，以預
    設苛刻重利之條件，以俟不特定之人告貸放款牟取暴息，顯然不重視貸予對象之
    人格屬性，其所表彰於外之反覆從事，藉以牟利營生之意圖甚明。
  (五)此外，復有被告所有分別供經營上開重利業務或預備供上開重利業務所用之信封
    四千二百三十張、廣告單一萬四千八百五十張、帳簿一本、客戶電聯絡簿一本、
    行動電話二支（號碼為0000000000號、0000000000號）扣
    案可資佐證，及乙○○○領回土地所有權狀等物後出具之贓證物認領保管收據、
    丙○○開立之面額五萬六千元支票各一紙在卷足佐。
  (六)綜上，本件事證明確，被告犯行洵堪認定，應予依法論科。
三、按刑法上所謂常業犯，指反覆以同種類行為為目的之社會活動之職業性犯罪而言
    ，至於犯罪所得之多寡，是否恃此犯罪為唯一之謀生職業，則非所問，縱令兼有
    其他職業，仍無解於該常業犯罪之成立。最高法院八十五年度臺上字第五一○號
    判例著有明文。是核被告前開所為，係犯刑法第三百四十五條之常業重利罪。審
    酌被告前曾於八十五年間，因重利案，經臺灣高等法院臺南分院判處有期徒刑一
    年二月，緩刑四年確定，有臺灣高等法院被告全國前案紀錄表及臺灣高等法院臺
    南分院八十五年上訴字第一三八三號刑事判決一份在卷足憑，竟不知悔改而再犯
    本罪，影響社會正常經濟活動，惟念其犯罪後坦承部分犯行，態度尚稱良好，所
    從事常業重利之時間亦僅三月有餘等一切情狀，量處如主文所示之刑。扣案之信
    封四千二百三十張、廣告單一萬四千八百五十張、帳簿一本、客戶電聯絡簿一本
    、行動電話二支（號碼為0000000000號、0000000000號）
    係被告所有，業據其供明在卷，且為其供本案犯罪所用及預備之用，爰依刑法第
    三十八條第一項第二款宣告沒收之；另支票二十張，雖屬被告因犯罪所得之物，
    但被害人係供貸款擔保，仍得依法請求返還，其所有權並不屬於被告，自不得宣
    告沒收，附此敘明。
據上論結，應依刑事訴訟法第二百九十九條第一項前段、刑法第三百四十五條，第三
十八條第一項第二款，罰金罰鍰提高標準條例第一條前段，判決如主文。
本案經檢察官莊榮松到庭執行職務。
中      華      民      國      九十      年      七      月    二十四  日
                                  臺灣高雄地方法院刑事第七庭
                                      法  官  何  秀  燕
右正本證明與原本無異。
如不服本判決，應於判決送達後十日內，向本院提出上訴狀。
                                      書記官  邱  靜  銘
中      華      民      國      九十      年      七      月    二十四  日
附錄本案判決論罪科刑之法條
刑法第三百四十五條：
 (常業重利罪)
以犯前條之罪為常業者，處五年以下有期徒刑，得併科三千元以下罰金。


司法院資訊處製作；財團法人民間司法改革基金會備份。
